臺灣高等法院民事判決
110年度上字第662號
上  訴  人  陳昱宏  
            趙立人  
上  一  人
訴訟代理人  趙立平  
            顏碩穎  
上  訴  人  林通美  
訴訟代理人  王浩信  
被  上訴人  陳榮淇  

訴訟代理人  汪團森律師
受  告知人  合作金庫商業銀行股份有限公司

法定代理人  雷仲達  

上列當事人間請求分割共有物事件，上訴人對於中華民國110年2
月25日臺灣新北地方法院109年度訴字第2610號第一審判決提起
上訴，本院於110年10月12日言詞辯論終結，判決如下：
    主      文
上訴駁回。
第二審訴訟費用由兩造按本判決附表欄所示應有部分比例負擔
。
    事實及理由
壹、程序方面：
一、按訴訟標的對於共同訴訟之各人必須合一確定者，共同訴訟
    人中1人之行為有利益於共同訴訟人者，其效力及於全體；
    不利益者，對於全體不生效力，民事訴訟法第56條第1項第1
    款定有明文；又共有物之分割，於共有人全體有法律上之利
    害關係，須共有人全體始得為之，故請求分割共有物之訴，
    屬於民事訴訟法第56條第1項所稱訴訟標的，對於共同訴訟
    之各人必須合一確定者，共同訴訟人甲對於第二審判決提起
    上訴，係為有利益於共同訴訟人乙之行為，依同條項第1款
    之規定，其效力及於共同訴訟人乙，自應列共同訴訟人乙亦
    為上訴人（最高法院42年台上字第318號判例意旨參照）。
    本件被上訴人於原審請求裁判分割共有物，其訴訟標的對於
    共同訴訟之各人有合一確定之必要，上訴人陳昱宏、趙立人
    （上2人下單獨逕稱姓名，與林通美合稱上訴人）之上訴效
    力及於同造之林通美，視同林通美已提起上訴，爰併列林通
    美為上訴人。
二、次按當事人得於訴訟繫屬中，將訴訟告知於因自己敗訴而有
    法律上利害關係之第三人；又訴訟之結果，於第三人有法律
    上利害關係者，法院得於第一審或第二審言詞辯論終結前相
    當時期，將訴訟事件及進行程度以書面通知該第三人，民事
    訴訟法第65條第1項、第67條之1條第1項定有明文。查兩造
    分別於本判決附表所示日期將各自所有坐落新北市○○區○○段
    00○00地號土地（面積分別為32.5、102.42平方公尺，下單
    獨逕稱地號，合稱系爭2筆土地）應有部分均各4分之1，為
    債權人合作金庫商業銀行股份有限公司（下稱合作金庫銀行
    ）分別設定登記如本判決附表欄所示最高限額抵押權之事
    實，有土地登記謄本、土地登記申請書全卷影本在卷可憑（
    見本院卷㈠第205至212頁、第237至259頁），經本院依被上
    訴人聲請對合作金庫銀行為訴訟告知（見本院卷㈠第203、21
    9、291頁），惟其未於言詞辯論期日到場，亦未聲明參加訴
    訟。
貳、實體方面：　　
一、被上訴人主張：兩造為系爭2筆土地之共有人，應有部分各4
    分之1，依法得合併分割，且未定有不分割之契約，亦無因
    使用目的而不能分割之情事，因無法協議分割，爰依民法第
    823條第1項、第824條規定，請求合併後變賣，所得價金由
    兩造按本判決附表欄所示應有部分比例分配。
二、上訴人則以：
　㈠陳昱宏、趙立人均稱：系爭2筆土地原為兩造區分所有老舊公
    寓之坐落基地，有特殊情感，公寓前因與嘉泉建設股份有限
    公司（下稱嘉泉建設公司）合建而拆除，詎嘉泉建設公司倒
    閉，未續行合建，惟有意承接之義翰建設股份有限公司（下
    稱義翰公司）卻提供劣於其他土地所有人之合建條件予伊，
    伊不同意，其即利用被上訴人提起本件訴訟，主張變價分割
    ，擬標購系爭2筆土地全部，將伊排除在合建案之外，侵害
    伊之經濟利益，請求駁回被上訴人之訴；如認應予分割，反
    對變價分配，應以原物分配為分割，陳昱宏請求將系爭2筆
    土地合併後，將如附圖所示編號A部分（面積33.79平方公尺
    ）分歸被上訴人所有，編號B部分（面積101.19平方公尺）
    分歸上訴人共有（下稱方案1），趙立人則請求將系爭2筆土
    地合併後，分配予伊及陳昱宏共有（應有部分各2分之1），
    由伊等各補償林通美、被上訴人各新臺幣（下同）252萬7,2
    71元之金錢（下稱方案2）等語，資為抗辯。
  ㈡林通美則稱：同意被上訴人所提合併後以變賣價金分配之方
    法為分割等語。
三、被上訴人於原審起訴聲明：系爭2筆土地應合併後變賣，所
    得價金由兩造按本判決附表欄應有部分比例分配。陳昱宏
    、趙立人於原審答辯聲明：被上訴人之訴駁回。原審判決系
    爭2筆土地合併後變賣，所得價金由兩造按本判決附表欄應
    有部分比例分配。陳昱宏、趙立人不服，提起上訴，於本院
    上訴聲明：㈠原判決廢棄。㈡被上訴人在第一審之訴駁回，並
    主張如應予分割，各依方案1（陳昱宏）、方案2（趙立人）
    之方法為分割。林通美及被上訴人均主張系爭2筆土地應以
    合併後變賣價金分配之方法為分割，被上訴人於本院並答辯
    聲明：上訴駁回。
四、查系爭2筆土地為兩造所共有，應有部分各4分之1，原為兩
    造區分所有4層公寓之坐落基地，該公寓1、2、3、4樓建物
    原區分所有人依序為陳昱宏、林通美、被上訴人、趙立人，
    因與嘉泉建設公司合建，公寓建物已拆除，惟嘉泉建設公司
    倒閉，未續行合建，且兩造間並無分管協議，就系爭2筆土
    地亦無不分割之期約等情，為兩造所不爭執，並有土地登記
    謄本、地籍圖謄本及現場照片在卷可證（見原審訴字卷第77
    、79頁、原審重司調字卷第17、37、39頁），堪認為真實。
五、被上訴人主張系爭2筆土地合併後以變價分配方法為分割乙
    節，為陳昱宏、趙立人否認，並以前詞置辯。經查：
　㈠按各共有人，除法令另有規定外，得隨時請求分割共有物。
    但因物之使用目的不能分割或契約訂有不分割之期限者，不
    在此限，民法第823條第1項定有明文。又共有人相同之數不
    動產，除法令另有規定外，共有人得請求合併分割，為同法
    第824條第5項所明定。系爭2筆土地原為兩造區分所有1至4
    公寓建物之坐落基地，位於東北側之89地號臨三重市重安街
    ，由東北至西南依89、90地號之順序相連，90地號未臨路，
    兩造應有部分均為各4分之1，其上4層公寓建物已拆除，現
    為空地，及土地使用分區屬三重都市計畫之住宅區，其上現
    無建物登記，而兩造並未就系爭2筆土地達成不分割之約定
    ，亦無分管約定，且兩造就分割方法無法達成協議等情，為
    兩造所不爭執，並有新北市政府109年10月15日新北府城測
    字第1091995643號函、新北市三重地政事務所109年10月16
    日新北重地登字第1096158411號函在卷可證（見原審訴字卷
    第57、63頁），是兩造請求合併分割系爭2筆土地，應予准
    許。
  ㈡惟系爭2筆土地以原物分配顯有困難，應採原判決主文第1項
    所示合併變賣價金分配之方法為分割。理由如下：
  ⒈按民法第824條第2項明文規定：「分割之方法不能協議決定
    ，或於協議決定後因消滅時效完成經共有人拒絕履行者，法
    院得因任何共有人之請求，命為下列之分配：以原物分配
    於各共有人。但各共有人均受原物之分配顯有困難者，得將
    原物分配於部分共有人。原物分配顯有困難時，得變賣共
    有物，以價金分配於各共有人；或以原物之一部分分配於各
    共有人，他部分變賣，以價金分配於各共有人。」，該規定
    前後文所稱之「各共有人」，均係指全體共有人。準此，法
    院兼採原物分配與變賣價金分配之分割方法時，務必全體共
    有人均分配到部分原物及變賣部分原物後之價金，始符法意
    。至法院為裁判分割時，為彈性運用以符實際需求，如需保
    留部分共有土地供為通行道路之用等因共有人之利益或其他
    必要情形，就共有物之一部，仍有維持共有之必要時，民法
    第824條第4項規定乃賦予法院於此特別情形下，有就共有物
    之特定部分不予分割之裁量權，並可由部分共有人維持該特
    定部分之共有，非謂法院於依同法條第2項第2款規定兼採原
    物及價金分配之分割方法時，亦得就各該分配方法僅對部分
    共有人為分配（最高法院107年度台上字第1791號判決參照
    ）。　　
　⒉經查：　
　　⑴89、90地號土地由東北至西南依序相連，土地形狀各為梯
      形，面積依序為32.5平方公尺、102.42平方公尺，合併後
      呈長方形，89地號東北側臨三重區重安街，90地號位於89
      地號西南側，未臨路，系爭2筆土地其餘3面所臨土地，前
      與系爭2筆土地前共同參與嘉泉建設公司合建案，建物均
      已拆除，系爭2筆土地現為空地，趙立人有停車於該等土
      地上，並有其他車輛作為停車使用，最近有義翰公司擬續
      推合建案等情，有地籍圖謄本、現場照片在卷可證（見原
      審重司調字卷第17頁、第37、39頁、本院卷㈠第71頁）。
　　⑵按建築法第11條規定：「本法所稱建築基地，為供建築物
      本身所占之地面及其所應留設之法定空地。…。應留設之
      法定空地，非依規定不得分割、移轉，並不得重複使用…
      。」，同法第42條規定：「建築基地與建築線應相連接，
      其接連之最小寬度，由直轄市、縣（市）主管建築機關統
      一規定。…」，建築技術規則建築設備編第2條規定：「基
      地應與建築線相連接，其連接部分之最小長度應在2公尺
      以上。」，及新北市畸零地使用規則第9條第1項規定，屬
      住宅區基地正面路寬超過15公尺至25公尺之一般建築用地
      之系爭2筆土地，其建築基地最小寬度為3.5公尺，最小深
      度為6公尺，最小面積為35平方公尺（見本院卷㈡第28頁）
      。查系爭2筆土地合併後臨重安街之寬度約7公尺（計算式
      ：地籍圖上臨路寬度約1.4公分÷比例尺1/500=700公分=7
      公尺），深度最長處約19公尺（計算式：地籍圖上深度最
      長處約3.8公分÷比例尺1/500=1,900公分=19公尺），而重
      安街路寬約21.25公尺（計算式：地籍圖上臨寬度4.25公
      分÷比例尺1/500=2,125公分=21.25公尺），及系爭2筆土
      地面積合計共134.92平方公尺（計算：32.5平方公尺+102
      .42平方公尺=134.92平方公尺），倘以原物分割方法，即
      正面臨路寬度按兩造應有部分比例各4分之1，直切為4筆
      土地分配予兩造，每人各僅分得面積33.73平方公尺（計
      算式：134.92平方公尺÷4=33.73平方公尺），臨路寬度僅
      1.75公尺（計算式：7公尺÷4=1.75公尺）、深19公尺之狹
      長形土地，分割後之4筆土地面積、最小臨路寬度均不符
      新北市畸零地使用規則第9條第1項規定，均不能作為建築
      基地使用；又倘將系爭2筆土地合併後依深度、兩造應有
      部分比例橫切分割，每人亦僅分得深度僅各4.75公尺（計
      算式：19公尺÷4=4.75公尺）、面積各33.73平方公尺之土
      地，先不論橫切分割後，僅有1筆土地臨路，其餘3筆均為
      袋地，橫切分割後4筆土地深度、面積均未達新北市畸零
      地使用規則第9條第1項規定之建築基地最小深度6公尺、
      最小面積35平方公尺，亦均不能作為建築基地使用，可見
      如以原物依兩造應有部分比例分配各共有人，無論直切或
      橫切分割，均無法建築房屋，顯不能發揮系爭2筆土地使
      用分區屬三重都市計畫住宅區土地之經濟效用，可見系爭
      土地原物分配確有困難之處。
　　⑶又倘採陳昱宏所主張方案1方法分割，如附圖編號A部分分
      割後為袋地，將造成分得該袋地之被上訴人通行困難，或
      需另外在附圖編號B部分劃設道路供被上訴人通行，增加
      兩造分擔道路用地之面積，亦徒增供通行之B部分土地之
      負擔，未臨路之A部分土地單價將明顯低於臨路B部分土地
      之單價；雖系爭土地並無因法令限制使用目的不能分割之
      情事，已如前述，但方案1將附圖編號A部分分歸被上訴人
      取得，編號B部分分歸上訴人維持分別共有，應有部分各3
      分之1，雖陳昱宏同意維持共有，但林通美已陳明分割後
      無維持共有意願，法院自不得違反林通美意願，命其維持
      共有，且陳昱宏就主張方案1如附圖編號A部分分割後由上
      訴人維持分別共有，無非係以其拒絕接受義翰公司所提合
      建條件，但無參與系爭2筆土地變價分割競標或優先承購
      之資力為由，主張與趙立人、林通美維持共有云云，顯非
      適當、公允，難認其係基於共有人之利益或其他必要情形
      而仍有維持共有之必要，無足採信。
　　⑷另趙立人所主張方案2，係將系爭土地合併後全部歸其與陳
      昱宏共有，再由其等依起訴時公告現值計算之金額，各補
      償未受分配之被上訴人及林通美各252萬7,271元之金錢，
      並主張其等對該部分土地有深厚情感，如將系爭2筆土地
      合併後變賣分配價金，將侵害其等參與合建及使用系爭2
      筆土地作為停車、小孩遊玩場所之權利云云，惟查兩造均
      為系爭土地上原有公寓建物之1至4層建物區分所有人，該
      公寓建物既已拆除，且系爭建築土地可供建築建物使用，
      倘僅為趙立人留供作為停車及其小孩遊玩使用，顯屬低度
      利用，未能充分發揮系爭2筆土地經濟效用，亦有獨厚趙
      立人之嫌，況趙立人、陳昱宏既認變價分配可能使建商於
      變價拍賣時以低價取得系爭2筆土地，或建商所出高價非
      其等資力所能與之抗衡，然其等既主張以起訴時之公告現
      值計算補償未受方案2原物分配之被上訴人及林通美之金
      錢，可見系爭2筆土地於變價拍賣時倘拍定價格未高於依
      起訴時公告現值計算之金額，其2人仍可行使優先承買權
      ，倘高於依起訴時公告現值計算之金額，兩造均可獲得高
      於依公告現值計算之價金分配，而非獨厚趙立人、陳昱宏
      以起訴時公告現值計算金額取得被上訴人及林通美之應有
      部分，對兩造而言，變價分配顯較方案2更為適當、公允
      ，況趙立人、陳昱宏並未證明其等係基於共有人之利益或
      其他必要情形而仍有就系爭2筆土地維持共有之必要，是
      其等雖主張對系爭土地有深厚情感，但方案2分割方法既
      非適當、公允，自亦不足採。
　　⑸綜上，系爭2筆土地以原物分配顯有困難。若將系爭2筆土
      地以合併後變賣價金分配之方法為分割，可交由市場機制
      決定合理之交易價格，經變價程序取得系爭2筆土地所有
      權之人，亦可就系爭2筆土地為全面性整體規劃，更有利
      於系爭土地之函濟效用，避免屬三重都市計畫住宅區建築
      基地之系爭2筆土地面積細分後過於零散，不利於整體規
      劃建築基地使用，亦可避免部分共有人分得袋地，徒增土
      地負擔，且以系爭2筆土地合併後整筆土地出售，將使產
      權單純化，並可增加系爭2筆土地之經濟價值，充分發揮
      經濟效用，自應以合併變賣價金分配之分割方法較為妥適
      、公允，是被上訴人及林通美主張將系爭2筆土地採原判
      決主文第1項所示合併變賣價金分配之方法為分割，應為
      可採。
六、又應有部分有抵押權或質權者，其權利不因共有物之分割而
    受影響。但有下列情形之一者，其權利移存於抵押人或出質
    人所分得之部分：權利人同意分割。權利人已參加共有物
    分割訴訟。權利人經共有人告知訴訟而未參加。前項但書
    情形，於以價金分配或以金錢補償者，準用第881條第1項、
    第2項或第899條第1項規定，民法第824條之1第2項、第3項
    定有明文。查兩造分別於本判決附表⒈欄所示時間，將各自
    所有系爭2筆土地應有部分各4分之1，為債權人即受受告知
    人設定如本判決附表⒉欄所示最高限額抵押權，而受告知人
    經被上訴人告知訴訟而未參加，經合法通知，亦未於言詞辯
    論期日到場等情，有土地登記謄本、被上訴人民事聲請告知
    訴訟狀及送達證書在卷可參（見本院卷㈠第204至209頁、第2
    19、291頁），依上開規定，其權利即應移存於兩造各自就
    系爭2筆土地所分得之部分，即移存於兩造系爭2筆土地合併
    變價後所得價金，其比例如本判決附表欄所示應有部分各4
    分之1。　　　　
七、綜上所述，被上訴人本於共有人地位，請求系爭2筆土地合
    併後以變價分配方法為分割，所得價金按本判決附表欄所
    示應有部分比例分配，自屬正當，應予准許。原審判命系爭
    2筆土地合併後變價分割，所得價金按兩造應有部分比例各4
    分之1分配，亦無違誤。陳昱宏、趙立人主張之方案1、2並
    不可採，其等指摘原判決不當，求予廢棄改判，為無理由，
    應駁回上訴人之上訴。
八、末按因共有物分割、經界或其他性質上類似之事件涉訟，由
    敗訴當事人負擔訴訟費用顯失公平者，法院得酌量情形，命
    勝訴之當事人負擔其一部，民事訴訟法第80條之1定有明文
    。本件係因分割共有物而涉訟，兩造之行為均可認按當時之
    訴訟程度，為伸張或防禦權利所必要，又分割共有物之訴，
    乃形式形成訴訟，法院不受當事人聲明分割方法之拘束，故
    實質上並無所謂何造勝訴、敗訴之問題，爰審酌兩造各自因
    本件分割訴訟所得之利益等情，認本件訴訟費用，應由兩造
    依系爭2筆土地應有部分比例分擔，始為公平，附此敘明。
九、本件事證已臻明確，兩造其餘之攻擊或防禦方法及所用之證
    據，經本院斟酌後，認為均不足以影響本判決之結果，爰不
    逐一論列，附此敘明。
十、據上論結，本件上訴為無理由，依民事訴訟法第449條第1項
    、第79條、第85條第1項前段，判決如主文。
中　　華　　民　　國　　110 　年　　11　　月　　2 　　日
                  民事第十五庭  
                      審判長法  官  陳慧萍
                            法  官  沈佳宜
                            法  官  陳杰正
正本係照原本作成。
如不服本判決，應於收受送達後20日內向本院提出上訴書狀，其
未表明上訴理由者，應於提出上訴後20日內向本院補提理由書狀
（均須按他造當事人之人數附繕本）上訴時應提出委任律師或具
有律師資格之人之委任狀；委任有律師資格者，另應附具律師資
格證書及釋明委任人與受任人有民事訴訟法第466 條之1第1項但
書或第2項所定關係之釋明文書影本。如委任律師提起上訴者，
應一併繳納上訴審裁判費。
中　　華　　民　　國　　110 　年　　11　　月　　2 　　日

　　  　　　　　　　　　　　書記官  任正人

本判決附表：
坐落新北市○○區○○段00○00地號土地      編號 共有人 應有部分比例 設定登記予受告知人之最高限額抵押權      1.設定登記日期 （民國） 2.擔保債權總金額 （新臺幣） 3.義務人/債務人 1 上訴人陳昱宏 4分之1 100年2月24日 564萬元 義務人陳昱宏/債務人翁淑娥 2 上訴人趙立人 4分之1 100年2月24日 252萬元 義務人兼債務人趙立人 3 上訴人林通美 4分之1 100年2月24日 564萬元 義務人兼債務人林通美/債務人王浩信 4 被上訴人陳榮淇 4分之1 100年2月24日 312萬元 義務人兼債務人陳榮淇 
                                                    附圖